臺灣基隆地方法院民事判決　　　　　　　 95年度訴字第539號
原　　　告　太平洋崇光百貨股份有限公司
法定代理人　丁　○
訴訟代理人　丙○○
　　　　　　陳信瑩律師
被　　　告　太平洋生活休閒事業股份有限公司
法定代理人　乙○○
訴訟代理人　甲○○
　　　　　　戊○○律師
上列當事人間請求遷讓房屋等事件，本院於中華民國96年5月14
日言詞辯論終結，判決如下：
    主  文
原告之訴及假執行之聲請均駁回。
訴訟費用由原告負擔。
    事實及理由
一、原告起訴主張：
(一)原告所有位於台北縣萬里鄉○○路2號3樓建築物1層，門牌
    號碼為台北縣萬里鄉○○路2號3樓之1至之9號 (下稱系爭房
    屋) ，出租予被告作為太平洋海灣溫泉渡假飯店 (下稱太平
    洋飯店) 使用（下稱系爭契約），租期自民國94年1月1日起
    至同年12月31日止，由被告提供與原告購屋總價10%即新台
    幣 (下同) 4,619,048元 (計算式：46,190,476*10%=4,619,
    048元)等額之太平洋飯店渡假券抵付租金，每間客房以優惠
    價5,742元計算，合計共804張抵用券。兩造關於系房屋租賃
    之事項雖以協議書形式約定之，而未以「租約」為名，但由
    原告提供系爭房屋供被告使用，被告支付抵用券作為對價之
    內容可知，系爭契約本質上仍為租賃契約。惟被告於94年12
    月31日租期屆至後，拒不遷讓，經原告催告亦置之不理，為
    此依民法第454條、第179條、第767條規定，請求被告騰空
    遷讓系爭房屋，交還原告，並自其無權占有之日即95年1月1
    日起，至遷讓房屋之日止，依民法第179條、第184條第1項
    前段規定，按月給付相當於租金之損害或不當得利，即每月
    384,921元予原告及遲延利息。並聲明：1.被告應將台北縣
    萬里鄉○○路2號3樓建築物1層  (門牌號碼為台北縣萬里鄉
    ○○路2號3樓之1至之9號)騰空，遷讓交還原告。2.被告應
    自95年1月1日起至遷讓房屋之日止，按月於每月底給付
    384,921元予原告，如有遲延，並自翌月1日起至清償日止，
    按週年利率5%計算之遲延利息給付原告。3.原告願供現金或
    等值之合作金庫商業銀行股份有限公司可轉讓定期存單為擔
    保，請准宣告假執行。
(二)對被告抗辯之陳述略以：
  1.系爭租約到期前原告公司財務副總經理己○○即口頭告知該
    公司之財務經理，指示其向被告表明租約屆期即不再續約，
    將收回做為該公司員工訓練中心使用，此反對續租之意思表
    示雖係在租期屆滿前，惟參照最高法院42年台上字第410號
    判例意旨，仍屬即為反對意思之表示，故雙方就系爭房屋並
    無不定期租約存在。且租期屆至後，原告亦多次告知被告反
    對續租，並陸續發函要求被告返還系爭房屋，而被告對於原
    告要求遷讓房屋之口頭或書面催告，均未曾回函或以口頭主
    張雙方有不定期租約存在，或提出依原約給付租金之要求，
    反而一再表示「本公司有意願為本件建物之租賃及使用」 (
    見被告95年7月28日之函)、「因雙方租約到期，續約問題仍
    在努力中」  (見95年7月31日被告員工即太平洋飯店館長王
    謙恭所書立之「聲明書」) 等語回覆原告。又被告於租約屆
    至後至95年6月30日前，均未依94年協議書之內容給付等額
    之渡假券予原告，亦可證明被告不認為兩造間有不定期租賃
    契約存在。
  2.雙方並無於租期屆滿後，由被告續為使用收益再補行簽約之
    交易慣行，而係原告每年租約屆至時均即向被告為反對續租
    之意思表示，惟被告卻仍均於租約到期後，向原告表達擬繼
    續承租系爭房屋之意，93年、94年之約租仍係在雙方就新租
    約內容達成協議時始簽訂，94年12月31日租約到期時，在原
    告表明反對續租之情形下，被告雖向原告表示仍有意願承租
    ，但因被告提出抵付租金之渡假券使用須加收清潔費，甚不
    合理，原告無法接受，而未簽訂新租約，且若系爭房屋已有
    不定期租約存在，被告何須再三與原告協商欲簽訂新租約，
    足見兩造間並無不定期租賃契約存在。
二、被告則抗辯略以：
(一)租賃期間屆滿後，承租人仍為租賃物之使用收益，而出租人
    不即表示反對之意思者，視為以不定期限繼續契約，為民法
    第451條所明文。原告既未於租期屆滿後即為反對續租之意
    思表示，被告又仍就系爭房屋為使用收益，即應認兩造間就
    系爭房屋有不定期租賃契約存在，故不論被告是否曾回函或
    以口頭主張雙方間有不定期租賃契約存在，亦無礙於雙方不
    定期租賃契約之成立。又原告雖主張其於94年12月31日租期
    屆至前，即曾派該公司之財務經理向被告表示不再續租，欲
    收回系爭房屋做員工訓練中心使用，惟並未舉證證明。另被
    告95年7月28日函覆原告之內容，係於「原租約到期後之客
    觀事實已依法視為以不定期限繼續契約」後，單純委婉表明
    有意願續為系爭房屋之租賃及使用，並不同意返還，實無從
    據此即推論或證明被告「明知」原告於租約屆期時有為反對
    續租之意思表示。況且定期租賃契約屆滿後，係以出租人於
    租期屆滿時有無即為反對之意思表示為條件，而非以其有無
    收取使用收益代價為條件，最高法院47年台上字1820號及46
    年台上字第1828號判例要旨足資參照，故原告以尚未收取被
    告使用收益系爭房屋之代價，而否認兩造間有不定期租約存
    在，實屬無稽。更何況被告確曾多次表明願依94年協議書之
    內容支付渡假券予原告，然均遭拒絕。再者，兩造間既存有
    不定期租賃契約，則原告在無土地法第100條所訂不定期租
    賃可收回房屋之各款事由之情形下，於95年6月30日發函逕
    請求被告遷空、回復並返還系爭房屋，於法無據。
(二)由兩造就93、94年所簽訂之租賃協議書日期分別在93年6月
    及94年4月8日可知，被告均是在租期限屆滿後，仍繼續就系
    爭房屋為使用收益長達約4至6個月，且原告均未即為反對之
    意思表示下，兩造再行補簽訂租賃協議書面，因此原告所稱
    被告於94年度之協議書期限屆滿後，竟不顧原告反對續約之
    表示而逕自佔用系爭房屋，顯與客觀交易慣行不符。又訴外
    人王謙恭於95年7月31日所書立之聲明書，仍係因原告在兩
    造有不定期租賃之情形下，卻無由派員要求被告清空並返還
    系爭房屋，始由被告之代理人王謙恭乃向原告表明「因故」
    無法於當日清空並返還系爭房屋，且從該聲明書文義亦可知
    ，並無原告所稱被告明知於系爭租約屆期即表明反對續租之
    意思表示云云。
(三)租賃契約依民法451條規定更新後，僅發生期限變更之效果
    ，其餘內容 (如租金及其他條件) 並未隨同變更 (最高法院
    64台上字第1579號判例要旨參照) ，故而原告僅得依民法第
    440條第1項規定，催告被告依據94年所定協議書之內容支付
    渡假券，因此原告請求被告應自95年1月1日起至遷讓房屋之
    日止，按月給付相當於租金之損害或不當得利384,921元，
    於法未合。更遑論被告確自95年3月、4月起即向主動向原告
    表示欲給付租金，此由證人己○○即原告公司之財務副總經
    理於本院96年4月12日之證述，及被告公司之財務協理童傳
    傑於本院96年5月14日之證述即可知，故原告拒絕受領被告
    依94年協議書內容所支付之租金（即抵用券），係非可歸責
    於被告之事由所致之遲延給付，原告不得以此終止租約或主
    張被告不認為兩造間有不定期租約存在。
(四)並聲明：1.原告之訴駁回。2.如受不利判決，願供擔保免為
    假執行。
三、經查，門牌號碼台北縣萬里鄉○○路2號3樓之1至之9號房屋
    為原告所有，兩造於93年間訂立租賃契約，約定由被告向原
    告承租前揭房屋作為太平洋海灣溫泉渡假飯店使用，租賃期
    間自93年1月1日起至同年12月31日止，租賃期間屆滿後，兩
    造續訂系爭租賃契約，租賃期間自94年1月1日起至93年12月
    31日止，由被告提供與原告購屋總價10%即新台幣   (下同)
    4,619,048元等額之太平洋飯店渡假券抵付租金，94年12月
    31日租賃期間屆滿後，被告仍繼續使用收益系爭房屋迄今等
    事實，有協議書二紙附卷可稽，為兩造所不爭執，應堪信為
    真實。
四、按租賃定有期限者，其租賃關係，於期限屆滿時消滅；租賃
    期限屆滿後，承租人仍為租賃物之使用收益，而出租人不即
    表示反對之意思表示者，視為以不定期限繼續契約，民法第
    450條第1項、第451條分別定有明文。又前揭出租人之異議
    ，固不限於租期屆滿後提出，出租人於租期行將屆滿之際，
    向之預為表示不願繼續契約者，仍不失為有反對意思之表示
    （最高法院42年台上字第410號判例要旨參照），惟出租人
    主張其已於租賃期間屆滿前為反對意思表示者，仍應由其就
    此事實負舉證之責。本件原告主張其於租期屆滿之際，即由
    該公司財務經理口頭通知被告公司財務協理童傳傑不再續租
    云云，惟為被告所否認，證人即原告公司財務副總經理己○
    ○於本院言詞辯論期日雖證稱：「（問：你們與被告間的租
    賃契約是由你承辦？）是，93年到94年有租賃契約，94年底
    快到期時，我們就要收回來當員工訓練中心，我們公司的財
    務經理在94年底有口頭告訴被告公司員工童傳傑。」（見本
    院96年4月12日言詞辯論筆錄），然證人己○○既非親自通
    知被告公司，原告復自承「證人己○○係以口頭告知下屬即
    原告財務經理，要財務經理向被告表明租約屆期即不再續租
    」（見原告96年5月14日準備書狀），足見證人己○○僅係
    見聞「原告公司要求財務經理向被告公司表示不再續租」，
    而非「原告公司財務經理通知被告公司不再續租」之事實，
    自難以其證言即認原告確於租賃期間屆滿前向被告公司為不
    願續租之意思表示。況證人童傳傑即被告公司財務協理於96
    年5月14日本院言詞辯論期日亦證稱：「（問：94年年底租
    賃屆將滿時，有無和原告談續約的事？）因為依照93、94年
    的慣例，我們都是在3、4月時，才簽訂租賃契約，並且將租
    賃契約生效日期溯及至當年1月1日，所以在94年底租賃契約
    期限快要屆滿時，我並沒有特別問原告，原告或己○○及其
    他人員也沒有主動告訴我95年1月1日起不再續約... 」（見
    本院96年5月14日言詞辯論筆錄），顯見原告公司並未於租
    賃契約期間屆滿前通知被告不再續約，原告前揭主張，自非
    可採。
五、又按民法第451條所謂出租人不即表示反對之意思，係指依
    一般觀念，出租人於租期屆滿後，於相當期限內，能表示反
    對意思而不表示者而言（最高法院43年台上字第367號判例
    要旨參照）。經查，原告於系爭租賃契約期限屆滿後，迄至
    95年6月27日始以存證信函請求被告返還系爭房屋之事實，
    為兩造所不爭執，並有存證信函乙紙附卷可稽，應堪信為真
    實。而本件原告及被告之辦公處所均在台北巿忠孝東路4段
    ，相距不遠，於現今交通及通訊均甚便利之情形下，原告既
    未於系爭租賃期限屆滿前向被告表示反對續租，又於租賃期
    限屆滿後，遲至95年6月27日始反對被告繼續使用收益系爭
    房屋，揆諸前揭說明，顯難認原告已於相當期限內，為反對
    續租之意思表示。又原告固於前揭存證信函中表示其前已為
    反對續租之意思表示，惟原告既未舉證以實其說，自難僅憑
    其於存證信函內所單方面陳述，遽認原告確於相當期限內為
    反對續租之意思表示。至原告雖主張被告於95年7月28日之
    回函中表示「本公司有意願為系爭建物之租賃及使用」，及
    於95年7月31由員工王謙恭於聲明書中表示「因雙方租約到
    期，續約問題仍在努力中」，且被告於租約屆至後至95年6
    月30日前，均未依94年協議書之內容給付等額之渡假券予原
    告，可見兩造間並無不定期租賃契約存在云云，然被告前揭
    表示僅係其向原告表達願就再租約之內容進行協商並另簽訂
    定期租賃契約之意願，且按定期租賃契約期滿後之得變為不
    定期租賃者，在出租人方面係以有無即表示反對之意思為條
    件，而非以有無收取使用收益之代價為條件，故苟無即表示
    反對之意思而未為使用收益代價之收取，其條件仍為成就，
    苟已即為反對之意思而為使用收益代價之收取，其條件仍為
    不成就；民法第451條所謂出租人不即表示反對之意思，固
    不以明示之反對為限，但若僅於租期屆滿後未收取租金，則
    係一種單純的沉默，尚難認為已有默示反對續租之意思（最
    高法院47年台上字第1820號、46年台上字第1828號判例要旨
    參照），是被告是否給付租金，本與不定期租賃契約之成立
    無關，況證人己○○、童傳傑亦分別到庭證稱：「...95 年
    3月、4月起，被告有主動來找我們談要如何付租金，並要求
    重新定租約，但我們告訴被告我們要收回來，並不收他們租
    金... 」（見本院96年4月12日言詞辯論筆錄）、「... 一
    直到95年3、4月間，我拿渡假券交給原告公司的財務經理劉
    碧霞，她當時表示對票券上有收取清潔費的記載，要再問己
    ○○是否同意... 」等語（見本院96年5月14日言詞辯論筆
    錄），足徵被告確曾於系爭租賃契約期限屆滿後向原告表示
    給付租金之意，惟因兩造對清潔費之收取與否無法達成合意
    而終未給付，尚難以被告前述之用語及未給付租金之事實，
    即推定原告曾為反對續租之表示，而認兩造間無不定期租賃
    契約存在，原告前揭主張，亦非有理。
六、綜上所述，兩造間之系爭定期租賃契約期限於94年12月31日
    屆滿後，被告仍繼續就系爭房屋為使用收益，原告亦未即為
    反對續租之意思表示，兩造間成立不定期租賃契約，被告占
    用使用系爭房屋，自非無法律上權源，從而，原告依租賃契
    約之法律關係，請求被告將台北縣萬里鄉○○路2號3樓建築
    物1層 (門牌號碼台北縣萬里鄉○○路2號3樓之1至之9號)騰
    空，遷讓交還原告，並依不當得利之法律關係請求被告自95
    年1月1日起至遷讓房屋之日止，按月於每月底給付384, 921
    元，如有遲延，並自翌月1日起至清償日止，給付原告按週
    年利率5%計算之遲延利息，均非有理，應予駁回，其假執行
    之聲請，亦失所附麗，應併予駁回。
七、本件事證已臻明確，兩造其餘主張、陳述暨所提之證據，經
    審酌均與本院前揭判斷不生影響，爰不一一詳予論述，附此
    敘明。
八、據上論結，本件原告之訴為無理由，依民事訴訟法第78條，
    判決如主文。
中　　華　　民　　國　　96　　年　　5 　　月　　28　　日
                        民事庭  法　官　姚貴美
以上正本係照原本作成。
對於本件判決如有不服，應於收受送達後20日內向本院提出上訴
書狀，敘述上訴之理由，上訴於臺灣高等法院，並按他造當事人
之人數附具繕本。
中　　華　　民　　國　　96　　年　　5 　　月　　28　　日
                    　　　　　　書記官　江美琪
